ACORDAO-COMPLETO-2518881

ACÓRDÃO 18556/2021 ATA 39/2021 - SEGUNDA CÂMARA

VISTOS, relatados e discutidos estes autos de pedido de reexame interposto por Sarah Maria Ramos Selveira (CPF XXX.016.021-XX) , servidora aposentada do Tribunal Regional do Trabalho da 10ª Região, contra o Acórdão 4638/2021-TCU-Segunda Câmara, relator o Ministro-Substituto André Luís de Carvalho, o qual julgou ilegal o ato de aposentadoria da servidora e negou-lhe registro, 
ACORDAM os Ministros do Tribunal de Contas da União, reunidos em Sessão da Segunda Câmara, ante as razões expostas pelo Relator, em: 
9.1. com fundamento no art. 48 da Lei nº 8.443/1992 e nos arts. 285, caput, e 286, parágrafo único do RI/TCU, conhecer do recurso de pedido de reexame interposto por Sarah Maria Ramos Selveira (CPF XXX.016.021-XX) , para, no mérito, dar-lhe provimento parcial, e tornar sem efeito os subitens 9.3.1 a 9.3.4 do Acórdão 4638/2021-TCU-Segunda Câmara, renumerando-se os demais subitens, que passa a viger com a seguinte redação:
9.1.	assinalar a ilegalidade dos atos iniciais de aposentadoria em favor de Sarah Maria Ramos Selveira (à peça 2 sob o n.º 40489/2020) e Maria Jean Sousa Lima (à peça 3 sob o n.º 44.812/2020) , negando-lhes o respectivo registro, diante da indevida incorporação da vantagem como "quintos" de função; 
9.2.	dispensar o ressarcimento das quantias percebidas indevidamente, mas de boa-fé, em consonância com a Súmula 106 do TCU, deixando, ainda, de determinar a imediata cessação dos pagamentos inerentes aos "quintos" de função em respeito à decisão prolatada pelo STF no bojo do RE 638.115-CE; 
9.3.	determinar que, no prazo de 15 (quinze) dias contados da ciência desta deliberação, a administração do Tribunal Regional do Trabalho da 10ª Região adote a seguinte medida: 
9.3.1. atente, se ainda não fez, para a necessidade de corrigir a ficha financeira do ato de aposentadoria em favor de Sarah Maria Ramos Selveira, promovendo, em sintonia com a decisão proferida pelo STF ante a Reclamação 14.872, a subsequente exclusão da vantagem pecuniária individual (VPI) instituída sob o original valor fixo de R$ 59,87 pela Lei 10.698/2003, a partir das subsequentes absorções posteriores dessa parcela; 
9.4.	determinar que o órgão de controle interno junto ao Tribunal Regional do Trabalho da 10ª Região verifique o efetivo cumprimento dos itens 9.3.2 e 9.3.3 deste Acórdão, devendo se manifestar anual e conclusivamente sobre o aludido cumprimento, ou não, desses itens do acórdão em item específico no seu Relatório de Auditoria de Gestão a partir da análise do correspondente Relatório de Gestão em cada exercício financeiro; 
9.5.	enviar a cópia do presente Acórdão, com o Relatório e a Proposta de Deliberação, à administração e, ainda, ao órgão de controle interno do Tribunal Regional do Trabalho da 10ª Região, para ciência e efetivo cumprimento dos itens 9.3 e 9.4 deste Acórdão; e 
9.6.	arquivar o presente processo, sem prejuízo de promover o monitoramento da determinação proferida pelo item 9.3 deste Acórdão, representando ao TCU, se necessário.   
9.2. dar conhecimento deste acórdão, encaminhando a respectiva cópia, ao Tribunal Regional do Trabalho da 10ª Região, à Sra. Sarah Maria Ramos Selveira (CPF XXX.016.021-XX) e aos demais interessados, informando que a presente deliberação, acompanhada do Relatório e do Voto que a fundamenta, está disponível para a consulta no endereço virtual https://www.tcu.gov.br/acordaos.

Pedido de reexame  interposto por Sarah Maria Ramos Selveira, ex-servidora do Tribunal Regional do Trabalho da 10ª Região (DF e TO), contra o Acórdão 4.638/2021-TCU-2ª Câmara (peça 9), que teve como relator o MinistroSubstituto André Luís de Carvalho.

Segunda Câmara

Tribunal Regional do Trabalho da 10ª Região/DF e TO.

3. Interessados/Responsáveis/Recorrentes:
3.1. Interessados: Maria Jean Sousa Lima (XXX.666.011-XX); Sarah Maria Ramos Selveira (XXX.016.021-XX); Sarah Maria Ramos Selveira (XXX.016.021-XX).
3.2. Recorrente: Sarah Maria Ramos Selveira (XXX.016.021-XX).

13.1. Ministros presentes: Bruno Dantas (Presidente), Augusto Nardes, Aroldo Cedraz e Raimundo Carreiro (Relator).
13.2. Ministro-Substituto presente: André Luís de Carvalho.

RAIMUNDO CARREIRO

Ministro-Substituto André Luís de Carvalho.

Trata-se de pedido de reexame interposto por Sarah Maria Ramos Selveira, ex-servidora do Tribunal Regional do Trabalho da 10ª Região (DF e TO) contra o Acórdão 4638/2021-TCU-Segunda Câmara, relator o Ministro-Substituto André Luís de Carvalho (peça 9) .
2.	Transcrevo a seguir, com ajustes de forma, nos termos do art. 1º, § 3º, inciso I, da Lei nº 8.443/92, a instrução lavrada no âmbito da Secretaria de Recursos (peça 33) , cuja proposta de encaminhamento foi endossada pela direção da unidade (peça 34) e acompanhada pelo Ministério Público junto ao TCU, na pessoa do Procurador Marinus Eduardo De Vries Marsico (peça 35) .
"INTRODUÇÃO 
1.	Trata-se de pedido de reexame (peça 18) interposto por Sarah Maria Ramos Selveira, ex-servidora do Tribunal Regional do Trabalho da 10ª Região (DF e TO) , contra o Acórdão 4638/2021-TCU-Segunda Câmara (peça 9) , que teve como relator o Excelentíssimo Senhor Ministro-Substituto André Luís de Carvalho. 
1.1. 	A deliberação recorrida apresenta o seguinte teor: 
VISTOS, relatados e discutidos estes autos de aposentadorias deferidas pela administração do Tribunal Regional do Trabalho da 10ª Região em favor de Sarah Maria Ramos Selveira e Maria Jean Sousa Lima. 
ACORDAM os Ministros do Tribunal de Contas da União, reunidos em Sessão da 2ª Câmara, nos termos do art. 71, incisos III e IX, da Constituição de 1988, dos arts. 1º, inciso V, 39, inciso II, e 45 da Lei 8.443/1992, e dos arts. 260, § 1º, e 262, § 2º, do RITCU, ante as razões expostas pelo Relator, em:  
9.1.	assinalar a ilegalidade dos atos iniciais de aposentadoria em favor de Sarah Maria Ramos Selveira (à peça 2 sob o n.º 40489/2020) e Maria Jean Sousa Lima (à peça 3 sob o n.º 44.812/2020) , negando-lhes o respectivo registro, diante da indevida incorporação da vantagem como "quintos" de função; 
9.2.	dispensar o ressarcimento das quantias percebidas indevidamente, mas de boa-fé, em consonância com a Súmula 106 do TCU, deixando, ainda, de determinar a imediata cessação dos pagamentos inerentes aos "quintos" de função em respeito à decisão prolatada pelo STF no bojo do RE 638.115-CE; 
9.3.	determinar que, no prazo de 15 (quinze) dias contados da ciência desta deliberação, a administração do Tribunal Regional do Trabalho da 10ª Região adote as seguintes medidas: 
9.3.1. dê ciência desta deliberação às interessadas, alertando-as de que o efeito suspensivo proveniente da eventual interposição do subsequente recurso junto ao TCU não as eximirá da devolução dos valores percebidos indevidamente após a notificação, diante do não provimento desse recurso, devendo encaminhar os comprovantes da correspondente notificação ao TCU no prazo de 30 (trinta) dias;  
9.3.2. reavalie e, se for o caso, promova a efetiva alteração da parcela inerente à incorporação de "quintos ou décimos de função" originalmente concedida diante da eventual necessidade de absorção dessa parcela pelas subsequentes modificações legais produzidas sobre a estrutura remuneratória da correspondente carreira, em sintonia, assim, com a deliberação proferida pelo Supremo Tribunal Federal no bojo do RE 638.115/CE durante a Sessão de 18/12/2019; devendo se manifestar anual e conclusivamente sobre o cumprimento, ou não, desse item do acórdão em item específico no seu Relatório de Gestão em cada exercício financeiro; 
9.3.3. promova a efetiva implementação das futuras absorções da parcela inerente à incorporação de "quintos ou décimos de função" em face das supervenientes modificações legais produzidas sobre a estrutura remuneratória da correspondente carreira, em observância, então, à deliberação proferida pelo Supremo Tribunal Federal no bojo do RE 638.115/CE durante a Sessão de 18/12/2019; devendo se manifestar anual e conclusivamente sobre o cumprimento, ou não, desse item do acórdão em item específico no seu Relatório de Gestão em cada exercício financeiro; 
9.3.4. encaminhe a este Tribunal, nos termos do art. 262, § 2º, do RITCU, os novos atos de aposentadoria, sem a ilegalidade indicada nesta deliberação, para que sejam submetidos à apreciação pelo TCU, na forma do art. 260, caput, do RITCU; 
9.3.5. atente, se ainda não fez, para a necessidade de corrigir a ficha financeira do ato de aposentadoria em favor de Sarah Maria Ramos Selveira, promovendo, em sintonia com a decisão proferida pelo STF ante a Reclamação 14.872, a subsequente exclusão da vantagem pecuniária individual (VPI) instituída sob o original valor fixo de R$ 59,87 pela Lei 10.698/2003, a partir das subsequentes absorções posteriores dessa parcela; 
9.4.	determinar que o órgão de controle interno junto ao Tribunal Regional do Trabalho da 10ª Região verifique o efetivo cumprimento dos itens 9.3.2 e 9.3.3 deste Acórdão, devendo se manifestar anual e conclusivamente sobre o aludido cumprimento, ou não, desses itens do acórdão em item específico no seu Relatório de Auditoria de Gestão a partir da análise do correspondente Relatório de Gestão em cada exercício financeiro; 
9.5.	enviar a cópia do presente Acórdão, com o Relatório e a Proposta de Deliberação, à administração e, ainda, ao órgão de controle interno do Tribunal Regional do Trabalho da 10ª Região, para ciência e efetivo cumprimento dos itens 9.3 e 9.4 deste Acórdão; e 
9.6.	arquivar o presente processo, sem prejuízo de promover o monitoramento da determinação proferida pelo item 9.3 deste Acórdão, representando ao TCU, se necessário.   
 (destacamos e sublinhamos) 
HISTÓRICO  
2. O ato de aposentadoria da recorrente foi julgado ilegal, em razão da incorporação de parcelas de quintos/décimos referentes a períodos de exercício de função de confiança posteriores ao advento da Lei 9.624/1998, o que levou a Corte de Contas a fazer a determinação constante do subitem 9.3.2 do Acórdão recorrido para que o órgão de origem efetuasse, se fosse o caso, a adequação do pagamento à modulação dada pelo Supremo Tribunal Federal na apreciação do RE 638.115/CE. 
ADMISSIBILIDADE 
3. Reitera-se o exame de admissibilidade realizado pelo Sar/Serur (peças 21 e 22) , que opinou pelo conhecimento do recurso, nos termos do artigo 48 da Lei 8.443/1992, c/c os artigos 285 e 286, parágrafo único, do RI/TCU, suspendendo-se os efeitos dos subitens 9.1, 9.3, 9.3.2, 9.3.3, 9.3.4 e 9.3.5 do Acórdão 4638/2021-TCU-Segunda Câmara, em relação à recorrente. O Excelentíssimo Senhor Ministro Raimundo Carreiro, mediante despacho de peça 25, concordou com esta unidade técnica.  
EXAME DE MÉRITO 
4. 	Delimitação 
4.1. 	Constitui objeto do presente recurso definir se: 
a)	a decisão da Corte de Contas acerca do pagamento de quintos incorporados após 8/4/1998 afrontou o RE 638.115/CE; 
b)	em sintonia com a decisão proferida pelo STF ante a Reclamação 14.872, há necessidade de adoção de novas providências pelo órgão de origem para exclusão, da ficha financeira da recorrente, da VPI instituída sob o original valor fixo de R$ 59,87 pela Lei 10.698/2003. 
5. 	Das parcelas de quintos/décimos incorporadas após 8/4/1998 
5.1. A recorrente afirma que a incorporação de quintos, referentes ao período de 8/4/1998 a 4/9/2001, encontra amparo na decisão judicial transitada em julgado, proferida no Mandado de Segurança 2003.34.00.036853-0, impetrado pelo SINDJUS junto à 17ª Vara da Seção Judiciária do DF, por meio da qual os substituídos, entre os quais a requerente, tiveram garantida a manutenção quanto à incorporação de quintos, convertidos em VPNI (peça 18, p. 2-3) . 
5.2. Sustenta que o transcurso de mais de três anos entre a formação da coisa julgada e o início da apreciação da inconstitucionalidade da matéria pelo STF (em 3/8/2015, data do primeiro julgamento do RE 638.115/CE) impede a reapreciação da matéria, inclusive em sede de ação rescisória (peça 18, p. 3) . 
5.3. Alega que o acórdão recorrido violou os termos da decisão final do STF, no RE 638.115/CE, com repercussão geral admitida, eis que julgou ilegal a aposentadoria da recorrente por incluir parcelas de quintos incorporados após o advento da Lei 9.624/1998. Assim, defende que seja aplicado o entendimento do Supremo Tribunal Federal, no julgamento dos Embargos de Declaração no RE 638.115/CE, para reconhecer como indevido o destaque da rubrica de quintos e sua transformação em parcela compensatória a ser absorvida por reajustes futuros, tendo em vista que a interessada é beneficiária de decisão judicial transitada em julgado (peça 18, p. 3-5) . 
Análise 
5.4. De início, convém mencionar que a recorrente não apresentou documentos que comprovem suas alegações de que as parcelas de quintos/décimos por ela incorporadas após 8/4/1998 estão amparadas por decisão judicial transitada em julgado, proferida no Mandado de Segurança 2003.34.00.036853-0, impetrado pelo SINDJUS junto à 17ª Vara da Seção Judiciária do DF. 
5.5. 	Observa-se que, no ato de concessão de aposentadoria disponibilizado para apreciação do TCU, houve a juntada de cópia da Ação Ordinária 2005.34.00.012112-9/0073602.87.2013.4.01.3400, também de autoria do SINDJUS/DF (peça 2, p. 26-45) . 
5.6. Em que pese tais constatações, convém mencionar que o Tribunal tem posicionamento do Plenário de como os órgãos jurisdicionados devem proceder em relação às parcelas de quintos/décimos de funções comissionadas exercidas entre 8/4/1998 a 4/9/2001, conforme Acórdão 1255/2020-TCU-Plenário a seguir transcrito no que é pertinente: 
9.2. com a finalidade de orientar o tratamento do tema relacionado ao pagamento da rubrica de "opção" do art. 2º da Lei 8.911/1994 e à incorporação de "quintos", dar ciência ao Senado Federal de que: 
9.2.1. é vedado o pagamento das vantagens decorrentes do art. 193 da Lei 8.112/1990, inclusive o pagamento parcial da remuneração do cargo em comissão ("opção") , aos servidores que implementaram os requisitos de aposentadoria após 16/12/1998, data de publicação da Emenda Constitucional 20, que limitou o valor dos proventos à remuneração do cargo efetivo no qual se deu a aposentadoria, conforme o Acórdão 1599/2019-TCU-Plenário (rel. min. Benjamin Zymler) ; 
9.2.2. deve-se verificar a origem do pagamento de "quintos", se advindos de decisão judicial transitada em julgado ou não ou ainda de decisão administrativa e, na hipótese em que não houver decisão judicial passada em julgado ou quando se tratar de decisão administrativa, a vantagem de "quintos" incorporada com fulcro em funções comissionadas exercidas entre 8/4/1998 a 4/9/2001 deve ser destacada e transformada em "parcela compensatória" a ser absorvida por reajustes futuros concedidos nos proventos, na linha da solução definitiva da controvérsia conferida à matéria pela Suprema Corte, por meio do RE 638.115/CE, e consoante o Acórdão 442/2020-TCU-Segunda Câmara (rel. min. subst. Marcos Bemquerer Costa) ; (destacamos) 
5.7. Portanto, deve o órgão de origem averiguar se o pagamento de quintos incorporados após 4/4/1998 pela ex-servidora encontra amparo em decisão judicial transitada em julgado e está em consonância com a modulação dada pelo STF na apreciação do RE 638.115/CE. 
5.8. Convém ressaltar que mesmo nas situações em que as parcelas de quintos/décimos foram incorporadas após 8/4/1998, com base em decisão judicial transitada em julgado, o ato concessório de aposentadoria é ilegal e não é registrado. O provimento judicial somente impede a suspensão dos pagamentos das parcelas indevidas. Acerca da questão, cabe trazer à baila excerto do voto condutor do Acórdão 3842/2020-TCU-Primeira Câmara: 
A esta altura, todavia, nova decisão do STF, proferida em embargos de declaração com efeitos infringentes, opostos no âmbito do mesmo RE 638.115, alterou o entendimento até então tranquilamente adotado. Em 18/12/2019, o Plenário do STF modulou os efeitos da decisão para, no que interessa a estes autos, acolher parcialmente os embargos de declaração, com efeitos infringentes, e "reconhecer indevida a cessação imediata do pagamento dos quintos quando fundado em decisão judicial transitada em julgado". 
A decisão divulgada no sítio eletrônico do STF não afasta a ilegitimidade do pagamento dos quintos nas condições anteriormente descritas, mas modula efeitos para os que os recebem por força de decisão judicial, transitada ou não em julgado, e de decisão administrativa. 
Feita tal distinção e devidamente caracterizada inadequação do benefício aos dispositivos legais aplicáveis à matéria, é certo que o recente julgado do STF não pode compelir esta Casa, cuja competência de apreciar a legalidade de atos de pessoal foi atribuída pela própria Constituição Federal (art. 71, inciso III) , a contrariar suas convicções, a jurisprudência consolidada dos tribunais superiores e os fatos consignados nos autos, para registrar ato de pessoal manifestamente irregular, salvo na esporádica hipótese de trânsito em julgado de processo em que o TCU foi parte e que teve por finalidade específica o respectivo registro (vide MS 23.665/DF e MS 22.009/MG) , que não é o caso destes autos. 
Todavia, sem transgredir frontalmente o provimento jurisdicional, não há como a Universidade Federal de Santa Maria promover a cessação dos pagamentos, apesar do desequilíbrio que causam ao sistema previdenciário. 
Em circunstâncias análogas, este Tribunal tem considerado ilegais e negado registro aos atos de aposentadoria que contêm parcelas conferidas pelo Judiciário em contrariedade com o entendimento do TCU, sem, contudo, determinar a suspensão do pagamento nem informar sobre a possibilidade de edição de novo ato eivado das irregularidades. Nesse sentido, cito, entre outros, os Acórdãos 1.910/2004 e 11.079/2019, da 1ª Câmara, 5.797/2014, da 2ª Câmara, e 1.857/2003, do Plenário. 
O julgamento pela ilegalidade sem suspensão do pagamento consolidou-se no TCU na esteira de um sem número de decisões do STF, entre as quais as proferidas no âmbito dos Mandados de Segurança 23.758, 24.529, 24.569, 24.939, 25.460, 26.086, 26.088, 26.132, 26.156, 26.186, 26.228, 26.271, 26.387, 26.408, 26.443, 27.374, 27.551, 27.575, 27.649, 27.732, 23.665 e 33528. Do último, transcrevo o trecho a seguir: 
"E que o fundamento em que se apoia a pretensão mandamental ora em exame tem o beneplácito da jurisprudência do Supremo Tribunal Federal, que, em sucessivos precedentes, tem reconhecido, quer em decisões monocráticas, quer em julgamentos colegiados, ser integralmente oponível ao E. Tribunal de Contas da União a autoridade da coisa julgada, cuja eficácia subordinante, desse modo, não poderá ser transgredida por qualquer órgão estatal, inclusive pela própria Corte de Contas. 
 (...) 
Vê-se, pois, que o E. Tribunal de Contas da União não dispõe, constitucionalmente, de poder para rever decisão judicial transitada em julgado (RTJ 193/556-557, Rel. Min. CARLOS VELLOSO) nem para determinar a suspensão de benefícios garantidos por sentença impregnada da autoridade da coisa julgada (AI 471.430-AgR/DF, Rel. Min. EROS GRAU) , ainda que o direito reconhecido pelo Poder Judiciário não tenha o beneplácito da jurisprudência prevalecente no âmbito do Supremo Tribunal Federal, pois a 'res judicata', em matéria civil, só pode ser legitimamente desconstituída mediante ação rescisória:" 
Ao deixar de determinar a suspensão do pagamento, o TCU evita que o jurisdicionado seja forçado a escolher entre obedecer à sua ordem, sujeitando-se a detenção, multa e prisão em flagrante por descumprimento de decisão judicial, e ignorá-la, sujeitando-se à multa do art. 58 da Lei 8.443/1992. 
Ante o exposto, julgo ilegais os atos de concessão inicial e de alteração de aposentadoria de Nelcindo Nascimento Terra, nego-lhes registro e VOTO no sentido de que o Tribunal adote a deliberação que ora submeto à apreciação deste Colegiado. 
5.9. Assim, deve-se dar ciência ao órgão de origem para que, existindo provas de que a recorrente é beneficiária de decisão judicial transitada em julgado, mantenha a parcela de quintos incorporados entre 8/4/1998 e 4/9/2001 imune à absorção por reajustes futuros, nos termos da modulação de efeitos assegurada pelo STF no RE 638.115/CE. 
5.10. 	Diante disso, opina-se pela rejeição dos argumentos apresentados. 
6. 	Da exclusão da Vantagem Pecuniária Individual instituída pela Lei 10.698/2003 
6.1. Defende que a VPI, no valor R$ 59,87, não deve ser excluída da ficha financeira da recorrente, com base nos seguintes argumentos. 
6.2. O acórdão recorrido determinou a correção da ficha financeira do ato de aposentadoria da interessada, promovendo, em sintonia que a decisão proferida pelo STF ante a Reclamação 14.872, a exclusão da VPI instituída sob o original valor fixo de R$ 59,87 pela Lei 10.698/2003, a partir das subsequentes absorções posteriores dessa parcela (peça 18, p. 5) . 
6.3. Contudo, o que STF vedou, mediante o julgamento da Reclamação 14.872, foi "convolar incremento absoluto de R$ 59,87 (cinquenta e nove reais e oitenta e sete centavos) em aumento de 13,23% retroativo a 2003" (peça 18, p. 5-6) . 
6.4. 	Por isso, espera a recorrente que seja mantida a VPI em sua ficha financeira (peça 18, p. 6) . 
Análise 
6.5. 	A VPI foi instituída pela Lei 10.698/2003, cujos arts. 1º e 2º têm a seguinte redação: 
Art. 1º Fica instituída, a partir de 1º de maio de 2003, vantagem pecuniária individual devida aos servidores públicos federais dos Poderes Executivo, Legislativo e Judiciário da União, das autarquias e fundações públicas federais, ocupantes de cargos efetivos ou empregos públicos, no valor de R$ 59,87 (cinquenta e nove reais e oitenta e sete centavos) . 
Parágrafo único. A vantagem de que trata o caput será paga cumulativamente com as demais vantagens que compõem a estrutura remuneratória do servidor e não servirá de base de cálculo para qualquer outra vantagem. 
Art. 2º Sobre a vantagem de que trata o art. 1º incidirão as revisões gerais e anuais de remuneração dos servidores públicos federais. 
6.6. Consulta ao portal.stf.jus.br retorna a informação de que a União ajuizou a Reclamação 14.872, na qual figura o Tribunal Regional Federal da 1ª Região como reclamado. O julgamento proferido pela Segunda Turma do STF, em 31/5/2016, sob a relatoria do Ministro Gilmar Mendes, tem o seguinte teor (grifos acrescidos) :  
Decisão: A Turma, por votação unânime, confirmando a liminar e sua extensão anteriormente deferidas, julgou procedente a Reclamação para cassar o ato reclamado nos autos 2007.34.00.041467-0 (numeração nova 0041225-73.2007.4.01.3400) e determinar que outro seja proferido, com a observância das Súmulas Vinculantes 10 e 37 do STF, e, por consequência, todos os atos administrativos decorrentes de órgãos da Justiça do Trabalho que envolvam o pagamento dos 13,23%, inclusive a decisão administrativa do TST (Resolução Administrativa 1.819, de 12 de abril de 2016) e do CSJT (Resolução Administrativa 168, de 26 de abril de 2016) , julgando prejudicados os agravos internos. Determinou, ainda, a comunicação do teor desta decisão ao Presidente do Tribunal Superior do Trabalho, aos Presidentes dos Tribunais Regionais do Trabalho e ao Conselho Superior da Justiça do Trabalho para que suspendam imediatamente o pagamento da rubrica referente aos 13,23%, bem como a ciência de seu inteiro teor aos Presidentes de todos os Tribunais Superiores, do Tribunal de Justiça do Distrito Federal e Territórios, do Conselho Nacional de Justiça, do Conselho Nacional do Ministério Público e do Conselho da Justiça Federal, nos termos do voto do Relator. (...) . 
6.7. Cabe transcrever elucidativo trecho do voto proferido pelo Ministro Gilmar Mendes (grifos acrescidos) : 
No caso em apreço, os atos do CSJT e do TST, apesar de tentarem disfarçar, estão nitidamente fundados naquela decisão judicial ora cassada (processo 2007.34.00.041467-0 e numeração nova 0041225-73.2007.4.01.3400) , igualmente respaldando-se no princípio da isonomia e na suposta violação do art. 37, inciso X, da CF/1988, para convolar incremento absoluto de R$ 59,87 (cinquenta e nove reais e oitenta e sete centavos) em aumento de 13,23% retroativo a 2003, sem nenhuma autorização legal, em clara e direta afronta não só ao princípio da legalidade, como também à caudalosa jurisprudência do STF, que originou a Súmula 339, posteriormente convertida na Súmula Vinculante 37. 
Por se referirem expressamente ao cumprimento do pronunciamento jurisdicional ora cassado, por extensão, devem ser declarados igualmente insubsistentes. 
Dessa forma, resta claro que esta Corte pacificou o entendimento no sentido de que aumento de vencimentos de servidores depende de Lei e não pode ser efetuado apenas com suporte no princípio da isonomia. 
6.7. A Súmula 339 e a Súmula Vinculante 37 do Supremo Tribunal Federal têm a seguinte redação: 
Não cabe ao Poder Judiciário, que não tem função legislativa, aumentar os vencimentos dos servidores públicos, sob fundamento de isonomia. 
6.8. No âmbito do TCU, a Sefip, na análise do ato de aposentação da recorrente, ressaltou que não há amparo legal para a conversão da vantagem pecuniária individual (VPI) instituída pela Lei 10.698/2003, no valor fixo de R$ 59,87, em reajuste equivalente ao percentual (13,23%) que essa vantagem representou sobre o menor vencimento básico da Administração Pública Federal no momento de publicação da lei. No entanto, as referidas rubricas foram excluídas da ficha financeira atual (peça 11, p. 2-3) . 
6.9. Essa matéria foi abordada na proposta de deliberação apresentada pelo relator do acórdão recorrido, nos seguintes termos: 
4.	Ao discorrer sobre a específica situação de Sarah Maria Ramos Selveira, a Sefip detectou, contudo, a inadequada percepção da rubrica como vantagem pecuniária individual (VPI) instituída pela Lei 10.698/2003, sob o valor fixo de R$ 59,87 a partir do reajuste equivalente ao patamar de 13,23% sobre o menor vencimento básico da administração federal no momento da publicação da lei, mas ressaltou que essa rubrica já teria sido excluída da atual ficha financeira. 
 (...) 
5.	Por esse prisma, após a análise final do feito, a Sefip pugnou pela ilegalidade dos aludidos atos de aposentadoria, tendo o MPTCU anuído a essa proposta. 
6.	O TCU pode incorporar o parecer da Sefip a estas razões de decidir. 
7.	Bem se sabe que, em sintonia com a decisão proferida pelo STF ante a Reclamação 14.872, teria sido determinada a imediata cessação do subjacente pagamento da vantagem como VPI instituída sob o valor fixo de R$ 59,87 pela Lei 10.698/2003, e a subsequente exclusão da aludida vantagem no Sisac ou e-Pessoal. 
6.10. Mediante o subitem 9.3.5 do acórdão recorrido, foi determinado ao TRT da 10ª Região que atentasse, se ainda não tivesse feito, para a necessidade de corrigir a ficha financeira do ato de aposentadoria em favor de Sarah Maria Ramos Selveira, promovendo, em sintonia com a decisão proferida pelo STF ante a Reclamação 14.872, a subsequente exclusão da vantagem pecuniária individual (VPI) instituída sob o original valor fixo de R$ 59,87 pela Lei 10.698/2003, a partir das subsequentes absorções posteriores dessa parcela (peça 9) . 
6.11. Entende-se que essa determinação condicional expedida pela Corte de Contas não exige a adoção de providências pelo TRT da 10ª Região, uma vez que, na aludida Reclamação 14.872, o STF cassou todos os atos administrativos decorrentes de órgãos da Justiça do Trabalho que envolviam o pagamento dos 13,23% e determinou a comunicação do teor da decisão ao Presidente do Tribunal Superior do Trabalho, aos Presidentes dos Tribunais Regionais do Trabalho e ao Conselho Superior da Justiça do Trabalho para que suspendessem imediatamente o pagamento da rubrica referente aos 13,23%, o que já foi feito no caso de Sarah Maria Ramos Selveira, uma vez que, em consonância com análise realizada pela Sefip, as referidas rubricas já foram excluídas da ficha financeira atual da ex-servidora (peça 11, p. 2-3) . 
6.12. Nesse contexto, entende-se não ser necessário modificar a determinação contestada. 
CONCLUSÃO 
7.	Da análise de mérito, conclui-se que: 
a)	relativamente à parcela de quintos incorporados após 8/4/1998, caso a recorrente comprove, perante o órgão de origem, de que é beneficiária de decisão judicial transitada em julgado, poderá manter a continuidade dos pagamentos, consoante modulação de efeitos fixada pelo Supremo Tribunal Federal no RE 638.115/CE. 
b)	em sintonia com a decisão proferida pelo STF ante a Reclamação 14.872, não se faz necessária a adoção de novas providências pelo órgão de origem para exclusão, da ficha financeira da recorrente, da VPI instituída sob o original valor fixo de R$ 59,87 pela Lei 10.698/2003, haja vista a anterior determinação do STF para que os Presidentes dos Tribunais Regionais do Trabalho suspendessem imediatamente o pagamento da rubrica referente aos 13,23%, que a VPI representou em relação ao menor vencimento básico da Administração Pública Federal no momento de publicação da Lei 10.698/2003. 
7.1 	Por conseguinte, deve-se negar provimento ao presente recurso. 
PROPOSTA DE ENCAMINHAMENTO 
8. Ante o exposto, submetem-se os autos à consideração superior, propondo-se, com fundamento no art. 48 da Lei 8.443/1992: 
a)	conhecer do recurso e, no mérito, negar-lhe provimento, sem embargo de dar ciência ao órgão que, caso comprovado ser a recorrente beneficiária de sentença judicial transitada em julgado, observe a modulação de efeitos fixada pelo Supremo Tribunal Federal no RE 638.115/CE, de modo a manter a parcela de quintos incorporados entre 8/4/1998 e 4/9/2001 imune à absorção por reajustes futuros; 
b)	informar à recorrente e demais interessados do acórdão a ser proferido, destacando que o relatório e o voto que o fundamentam podem ser acessados por meio do endereço eletrônico www.tcu.gov.br/acordaos.
É o relatório.

Deyr Jose Gomes Junior (6.066/OAB-DF), Valdetário Andrade Monteiro (11140/OAB-CE) e outros, representando Sarah Maria Ramos Selveira.

Procurador Marinus Eduardo De Vries Marsico.

APOSENTADORIA. VANTAGEM INDEVIDA DE VPI RESULTANTE DA LEI 10.698/2003. INCORPORAÇÃO INDEVIDA DE QUINTOS APÓS A LEI 9.624/1998. ILEGALIDADE DO ATO. MANUTENÇÃO DOS PAGAMENTOS CONFORME MODULAÇÃO GARANTIDA PELO STF NO RE 638.115/CE. PEDIDO DE REEXAME. EXISTÊNCIA DE DECISÃO JUDICIAL TRANSITADA EM JULGADO. CONDIÇÃO DE SUBSTITUTO PROCESSUAL DO SINDJUS PARA REPRESENTAR A CATEGORIA. MANUTENÇÃO DO PAGAMENTO INTEGRAL DE QUINTOS. VANTAGEM DE VPI NÃO DEVIDA. DETERMINAÇÃO DO STF NA RECLAMAÇÃO 14.872 PARA EXCLUSÃO DA VERBA. PROVIMENTO PARCIAL.

APOSENTADORIA (APOS)

Secretaria de Recursos (Serur); Secretaria de Fiscalização de Integridade de Atos e Pagamentos de Pessoal e de Benefícios Sociais (Sefip).

Relato o presente recurso em razão de sorteio realizado nos termos do inciso I do art. 154 do Regimento Interno do TCU e dos arts. 21 e 22 da Resolução TCU 175/2005 (peça 23) .
2.	Em análise pedido de reexame interposto por Sarah Maria Ramos Selveira (CPF 102.016.021-72) , servidora aposentada do Tribunal Regional do Trabalho da 10ª Região, contra o Acórdão 4638/2021-TCU-Segunda Câmara, relator o Ministro-Substituto André Luís de Carvalho, o qual julgou ilegal o ato de aposentadoria da servidora e negou-lhe registro, em razão do percebimento indevido de parcela VPI resultante da Lei 10.698/2003 e a ilegal incorporação de quintos pelo exercício de funções comissionadas exercidas após 9.624/1998.
3.	Presentes os requisitos de admissibilidade previstos no art. 48 da Lei 8.443/1992, cumpre conhecer do recurso, em ratificação ao despacho de peça 25.
4.	No apelo recursal, a servidora argumenta que a decisão da Corte de Contas acerca do pagamento de quintos incorporados após 8/4/1998 afrontou o RE 638.115/CE, bem como seria beneficiária de decisão judicial transitada em julgado favorável à manutenção dos referidos quintos. Alega ainda que deve ser mantida a verba VPI instituída sob o original valor fixo de R$ 59,87 pela Lei 10.698/2003, conforme Reclamação 14.872, julgada pelo STF.
5.	A Serur, com anuência do MP/TCU, conforme a instrução transcrita no relatório precedente, manifesta-se pela rejeição dos argumentos recursais. Entende a Secretaria de Recursos que a servidora não comprovou ser beneficiária de decisão judicial transitada em julgado que assegure a manutenção integral da verba de "quintos" sem absorções futuras. Também assere que não se faz necessária a adoção de novas providências pelo órgão de origem no que diz respeito à exclusão da VPI, em sintonia com a decisão do Supremo Tribunal Federal. 
6.	Divirjo parcialmente o pronunciamento da Serur, que contou com a anuência do representante do Parquet especializado.
7.	É sabido que o Supremo Tribunal Federal (STF) , por ocasião do julgamento do Recurso Extraordinário 638.115/CE (Relator Ministro Gilmar Mendes) , fixou tese de repercussão geral no sentido da antijuridicidade da incorporação de quintos (Tema 395) , posteriormente convertidos em Vantagem Pessoal Nominalmente Identificada/VPNI pelo art. 62-A da Lei 8.112/1990, em razão do exercício de função comissionada no período posterior a 8/4/1998, coma fixação da seguinte tese: 
"Ofende o princípio da legalidade a decisão que concede a incorporação de quintos pelo exercício de função comissionada no período de 8/4/1998 até 4/9/2001, ante a carência de fundamento legal."
8.	Ato contínuo, nos autos do referido recurso extraordinário, o Supremo rejeitou em 29/6/2020, os derradeiros embargos opostos contra o acórdão do Plenário daquele Tribunal, em decisão de 18/12/2019, o que motivou o trânsito em julgado da decisão em 17/9/2020, com a seguinte modulação de efeitos:
	i) com relação às verbas de quintos incorporadas por força de decisão judicial transitada em julgado, há impedimento para sustação dos pagamentos, ainda que realizados no período compreendido entre 8/4/1998 e a edição da Medidas Provisória MP 2.225-48/2001;
	ii) nos casos das verbas pagas durante o referido interstício em razão de decisão judicial não transitada em julgado e por decisão administrativa, o pagamento das parcelas deve ser mantido ("parcela compensatória") até a sua absorção integral por eventuais reajustes futuros concedidos aos servidores.
9.	O TCU incorporou o entendimento consolidado pela Corte Suprema, dentre outros, por meio dos Acórdão 11565/2020-TCU-Segunda Câmara, de minha relatoria, 3.243/2020-TCU-Plenário, rel. Min. Walton Alencar e 3.226/2020-TCU-Plenário, rel. Min. Benjamin Zymler.
10. 	No que se refere ao Mandado de Segurança 2003.34.00.036853-0, impetrado pelo SINDJUS junto à 17ª Vara da Seção Judiciária do DF, em pesquisa realizada em meu gabinete verifiquei que o referido mandamus transitou em julgado em 14/8/2012, conforme informações da página da Justiça Federal (https://processual.trf1.jus.br/consultaProcessual/processo.php) .
11.	No julgamento, pelo Tribunal Regional Federal da 1ª Região, das apelações interpostas pela União e pelo Sindjus/DF, colho os seguintes excertos do relatório e do voto do Desembargador Federal Aloísio Palmeira Lima (TRF-1 - AMS: 36853 DF 2003.34.00.036853-0, Relator: Des. Federal Aloísio Palmeira Lima, Julgamento 11/10/2006) : 
	RELATÓRIO
1.Trata-se de apelações interpostas contra sentença que, em mandado de segurança impetrado pelo Sindicato dos Trabalhadores do Poder Judiciário e do Ministério Público da União no Distrito Federal - SINDJUS/DF, concedeu a segurança relativa à pedido de incorporação das parcelas de quintos no período entre a edição da Lei nº 9.624/98 e da Medida Provisória nº 2.225-45/2001, com o pagamento das diferenças daí resultantes.
2. Opostos embargos de declaração, (fls. 165 a 166) foram acolhidos, em parte, para determinar que "as diferenças decorrentes da incorporação dos quintos sejam corrigidas monetariamente desde a data em que cada pagamento era devido, em conformidade com o Manual de Cálculos da Justiça Federal".
 (...) 
VOTO
1. Insurge-se a União contra sentença concessiva de segurança que assegurou aos substituídos do Sindicato, servidores do Supremo Tribunal Federal, o direito de incorporar aos vencimentos e proventos parcelas de quintos relativas ao período compreendido entre a edição da Lei nº 9.624, de 2 de abril de 1998, e a publicação da Medida Provisória nº 2.225-45/2001.
 (...) 
8. No âmbito administrativo são inúmeras as decisões favoráveis à concessão dos quintos. O Conselho de Administração do Superior Tribunal de Justiça, no processo administrativo nº 2.389/2002, deferiu idêntica pretensão aos servidores. Em consequência, o Presidente do Conselho de Justiça Federal estendeu o pagamento dos quintos aos servidores da Justiça Federal de primeiro e segundo graus. O mesmo direito foi reconhecido aos servidores do Tribunal Regional Eleitoral do Distrito Federal, por ato de seu Presidente, e aos servidores do Senado Federal, por decisão do Primeiro Secretário.
 (...) 
16. Quanto à fixação dos juros de mora no percentual de 0,5%, também está correta a sentença, tendo em vista que os juros de mora são devidos à taxa de 0,5% ao mês, para as ações propostas a partir da edição da Medida Provisória nº 2.180-35, de 24 de agosto de 2001.
17. Em face do exposto, nego provimento à apelação da União, dos autores e à remessa oficial, tida como interposta, para manter a sentença recorrida. (Acresci grifos) 
12.	Quanto à comprovação de a servidora ser beneficiária da referida decisão judicial, acrescento que o provimento judicial definitivo em comento beneficiou não somente os filiados do SINDJUS/DF mas a toda a categoria de servidores inativos do Poder Judiciário abrangida pela entidade sindical, uma vez que o Supremo Tribunal Federal possui Tese de Repercussão Geral firmada segundo a qual os sindicatos possuem legitimidade extraordinária ampla para defender em juízo os interesses e direitos de toda a categoria, não se limitando a atuação à defesa apenas de seus filiados, com base em exegese do STF:
"2. Repercussão geral reconhecida e reafirmada a jurisprudência do Supremo Tribunal Federal no sentido da ampla legitimidade extraordinária dos sindicatos para defender em juízo os direitos e interesses coletivos ou individuais dos integrantes da categoria que representam, inclusive nas liquidações e execuções de sentença, independentemente de autorização dos substituídos" (RG RE 883.642/AL, rel. Min. Ricardo Lewandowski, julgamento em 18/6/2015) 
13.	Desse modo, deve ser acolhido o argumento recursal concernente à manutenção da parcela de "quintos" incorporada aos proventos de aposentadoria da servidora, sem conversão em "parcela compensatória", tendo em vista a modulação de efeitos determinada pelo STF no RE 638.115/CE (Tema 395 de repercussão geral) .
14.	Observo ainda que o reconhecimento da manutenção da referida verba não implica na modificação do julgamento do ato pela irregularidade e pela negativa de seu registro, visto que o próprio Supremo deixou assente no Tema 395 de repercussão geral que a incorporação de quintos no período de 8/4/1998 a 4/9/2001 ofende o princípio da legalidade, deixando a salvo, entretanto, o direito de não decesso remuneratório, com a absorção gradativa da verba por reajustes futuros, nos casos em que a concessão se deu por decisão administrativa ou decisão judicial não transitada em julgado ou a manutenção integral da parcela, nos casos de decisão judicial transitada em julgado, hipótese destes autos.
15.	Igual sorte não favorece a recorrente quanto à VPI instituída sob o original valor fixo de R$ 59,87 pela Lei 10.698/2003, visto que, como bem pontuou a Serur, uma vez que a determinação exarada pelo STF para exclusão da referida rubrica, ante a Reclamação 14.872 impetrada naquela Corte Suprema, já teria sido cumprida pelo Tribunal Regional do Trabalho da 10ª Região:
"6.11. Entende-se que essa determinação condicional expedida pela Corte de Contas não exige a adoção de providências pelo TRT da 10ª Região, uma vez que, na aludida Reclamação 14.872, o STF cassou todos os atos administrativos decorrentes de órgãos da Justiça do Trabalho que envolviam o pagamento dos 13,23% e determinou a comunicação do teor da decisão ao Presidente do Tribunal Superior do Trabalho, aos Presidentes dos Tribunais Regionais do Trabalho e ao Conselho Superior da Justiça do Trabalho para que suspendessem imediatamente o pagamento da rubrica referente aos 13,23%, o que já foi feito no caso de Sarah Maria Ramos Selveira, uma vez que, em consonância com análise realizada pela Sefip, as referidas rubricas já foram excluídas da ficha financeira atual da ex-servidora (peça 11, p. 2-3) ".	
16.	Com essas diretivas em tela, divirjo parcialmente dos pareceres anteriores, para dar provimento parcial ao pedido de reexame, no sentido de tornar sem efeito os subitens 9.3.1 a 9.3.4 do Acórdão 4638/2021-TCU-Segunda Câmara, ante a existência de provimento judicial transitado em julgado que assegura a manutenção da parcela de "quintos", mantendo-se os demais itens do aresto vergastado. 
17.	Do exposto, VOTO por que seja aprovado o Acórdão que ora submeto a este Colegiado.
TCU, Sala das Sessões Ministro Luciano Brandão Alves de Souza, em 16 de novembro de 2021.
RAIMUNDO CARREIRO 
Relator